【裁判字號】    98,消債抗,73
【裁判日期】    980710
【裁判案由】    更生事件
【裁判全文】
臺灣臺北地方法院民事裁定            98年度消債抗字第73號
抗  告  人  甲○○
代  理  人  李詩楷律師
上列抗告人因消費者債務清理事件聲請更生，對於中華民國98年
2月12日本院98年度消債抗字第73號裁定提起抗告，本院裁定如
下：
    主  文
抗告駁回。
抗告程序費用新臺幣壹仟元由抗告人負擔。
    理  由
一、本件抗告意旨略以：
  (一)抗告人於聲請更生程序中所提出之財產及收入狀況說明書，
    其內容均依北新國小員工薪餉通知單據實記載；至於抗告人
    郵局存摺內曾於97年1月、3月、4月間，有新臺幣（下同）1
    萬餘至2萬餘元現金存入記載，此係聲請人投稿所得稿費，
    並非固定及經常性收入，致漏未列入收入狀況說明書，絕非
    抗告人故意隱匿，且稿費報酬僅於被採用時才有，給付之時
    間並不一定，是抗告人無法預知而將之列入將來所得，原審
    據此以為駁回理由，實令抗告人無法接受。
  (二)再者，抗告人與最大債權銀行成立協商後，係因花蓮一信向
    本院院聲請強制執行抗告人之薪資，自96年11月扣押抗告人
    1/3薪資，每月固定薪資僅餘約29, 349元，導致抗告人無法
    負擔每月協商還款金額36, 292元云云，爰提起本件抗告，
    請求廢棄原裁定等語。
二、按債務人與金融機構協商成立者，不得聲請更生或清算，但
    因不可歸責於己之事由，致履行顯有重大困難者，不在此限
    ；本條例施行前，債務人依金融主管機關協調成立之中華民
    國銀行公會會員辦理消費金融案件無擔保債務協商機制與金
    融機構成立之協商，準用前項之規定，消費者債務清理條例
    （下稱債清條例）第151條第5項、第6項分別定有明文。又
    聲請更生或清算不合程式或不備其他要件者，法院應以裁定
    駁回之，但其情形可以補正者，法院應定期間先命補正，復
    為同條例第8條所明定。據此，按依債務人與金融機構協商
    成立者，除非因不可歸責於己之事由，致履行顯有重大困難
    ，否則不得聲請更生或清算，債清條例第151條第5項規定意
    旨甚明。是債務清償方案成立後，應由債務人按其條件履行
    ，僅於發生情事變更，在清償期間收入或收益不如預期，致
    該方案履行困難甚或履行不能，且因不可歸責於己之事由所
    致，始能聲請更生或清算。此項規定旨在避免債務人任意毀
    諾已成立之協商，濫用更生或清算之裁判上債務清理程序，
    蓋以債務清償方案係經當事人行使程序選擇權所為之債務清
    理契約，債務人應受該成立之協議所拘束。債務人既已與金
    融機構協商成立，如認該協商方案履行有其他不適當情形，
    自仍應再循協商途徑謀求解決，不得逕依消債條例聲請更生
    。且消債條例更生之規範目的，係在維持債務人基本生活之
    情況下，於債務人之能力範圍內盡力清償債務，非謂債務人
    得任意利用債務清理程序減輕債務，因此，為避免債務人針
    對已成立之協商方案任意毀諾，濫用更生或清算之債務清理
    程序，須債務人於因不可歸責於己之事由，致其無法履行原
    定清償方案，始例外得依消債條例聲請更生或清算。
三、經查，抗告人於消費者債務清理條例施行前之95年2月間，
    業就其積欠各金融機構之無擔保債務，利用金融主管機關協
    調成立之中華民國銀行公會會員辦理消費金融案件無擔保債
    務協商機制，與各債權銀行成立協商，約定自95年6月起，
    分80期，每月月付金為36,292元依各債權銀行債權金額比例
    清償債務，有協議書乙份在卷可稽，堪可認定。抗告人主張
    其毀諾之原因，係因協商後遭強制執行，自96年11月起抗告
    人每月固定薪資僅餘約29,349元，致無法繼續履約云云。然
    查：
  (一)由抗告人於原審所提出財產及收入狀況說明書以觀，抗告人
    除房屋租金600元、水電費1000元部分，已檢附台北縣新店
    市北新國民小學員工薪餉通知單為證外，其餘主張之膳食、
    交通、教學教材及雜項費用等，均未檢附單據以實其說，已
    難採信；甚且，抗告人所列必要支出，包括往返台北台南間
    之交通費每月2000元、捷運公車費每月1000元、教材製作費
    用2000元、父母扶養費每月10000元等，然查：
  1.抗告人自陳係任職於台北縣新店市北新國小，並租用台北縣
    新店市○○路8號之學校宿舍居住，並提出薪餉通知單為證
    ，然查台北縣新店市北新國小之地址即為台北縣新店市○○
    路8號，此有北新國小網頁資料在卷可稽，顯見抗告人之住
    處即在校園內，根本無通勤上班之必要，與一般上班族需通
    勤上班之情況迥異，則抗告人仍主張每月有高達1000元之捷
    運公車支出，顯無必要。
  2.抗告人另主張需支出往返台北台南間之交通費每月2000元，
    然查，抗告人之父母雖設籍於台南市，有戶籍謄本在卷可稽
    ，然抗告人並未舉證證明其每月事實上究竟往返台北台南幾
    次，以及確實支出通勤費之數額，且查國光客運往返台北台
    南之來回票，縱非優惠時段，亦僅需720元，此有國光客運
    股份有限公司網頁在卷可考，則抗告人主張其每月有往返台
    北台南間之交通費每月2000元之支出，亦無可採。
  3.再者，抗告人主張每月需支出教材製作費用2000元云云，然
    並未舉證證明其究竟需製作何種學校未能提供之教材、該等
    教材製作確需抗告人自掏腰包製作而無從向學校請領款項，
    以及每月此部分支出均高達2000元等事實，僅以其擔任國小
    級任教師即空言主張其有教材製作費用每月2000元之支出，
    亦難採信。
  4.又，抗告人主張其每月需支出父母扶養費10,000元，然查，
    依民法第1117條，直系血親尊親屬受扶養之權利，雖不以無
    謀生能力為要件，然仍以不能維持生活為限。抗告人所提出
    之戶籍謄本，僅能證明抗告人之父母分別為民國38年、37年
    出生，現年60歲及61歲，不能證明抗告人之父母以其自身之
    財產、工作所得、過去積蓄或退休金等，仍有不能維持生活
    之狀況，更不能證明抗告人確有按月給付其父母10,000元扶
    養費之事實。況且，抗告人之父母彼此間亦互負扶養義務（
    民法第1116條之1參照），且依民法第1115條第2項，負扶養
    義務者有數人而其親等同一時，應各依其經濟能力，分擔義
    務，抗告人自承尚有妹妹一人應分擔扶養父母之責，而抗告
    人目前已無力清償自己負債，客觀上經濟能力並非優越，抗
    告人之妹妹若經濟能力優於抗告人，依法本應較抗告人負擔
    更高比例之扶養義務，抗告人並未證明其妹妹之經濟能力亦
    僅與抗告人相當，是以抗告人主張須與其妹平均分擔父母之
    扶養義務，每月需支出10,000元云云，亦無從採信。
  (二)抗告人係以其自96年11月起始受強制執行扣薪1/3為由，主
    張其無法繼續負擔每月協商還款金額36,292元，然由最大債
    權銀行台新銀行所提出之陳報狀可知，抗告人於96年7 月即
    未依約繳納36,292元之月付金，並有協商繳款明細附卷可稽
    ，足證抗告人早於遭受強制扣薪1/3前數個月即已毀諾，並
    非遭扣薪後始因無力負擔而毀諾。然由前述抗告人所陳報之
    必要支出項目，其中除宿舍費600元、水電費1000元確有實
    據外，其餘均未舉證以實其說，且多有顯無必要者，無從採
    信。而依抗告人之薪餉通知單所載，抗告人每月薪資收入達
    53,065元，而原協商還款金額僅每月36,292元，縱僅以薪資
    收入計算，抗告人於償還協商款項後，每月可支配之金額尚
    有16,773元，遑論抗告人過去尚有不定期匯入之款項1萬餘
    元至2萬餘元不等（抗告人自陳係稿費收入，詳下述(三)），
    是以抗告人依協議履行客觀上並無困難。然抗告人不思積極
    依協商方案履行，率爾選擇毀諾，始執事後發生之扣薪事實
    主張其毀諾係因不可歸責於己之情事所致，冀圖進一步減免
    其償還責任，自無從准許。
  (三)至於原審指摘抗告人未將97年1月、3月、4月間數筆1萬餘元
    至2萬餘元不等之收入列入財產狀況說明書內一節，抗告人
    雖辯稱此為稿費收入，因此並非經常性固定收入，無法預期
    將來是否有此收入，故未列入云云，然查，抗告人既明知該
    欄位係聲請『前』兩年內之收入（抗告狀第二頁第4行），
    且依抗告人所提出之薪餉通知單，可知抗告人係擔任國小級
    任教師一職，足認抗告人應具備足夠之智識能力瞭解該欄位
    係應記載過去業已發生之收入狀況，與此是否經常性收入、
    未來是否繼續有此收入等均無涉，則抗告人故意未將確實業
    已收受之數萬元稿費收入納入，難謂無故意隱匿之情事，原
    審據此認為抗告人是否有不能清償之虞尚屬可疑，並無不當
    ，且原審既已依職權查知抗告人確有此數萬元數額之收入，
    僅認為抗告人所述與證據所載不符而已，則原審自可依其所
    認定之事實及形成之心證為裁定，無再令抗告人補正之必要
    ，併此敘明。
四、綜上所述，抗告人於協商成立後毀諾，難認係有何不可歸責
    於己之事由，致履行顯有重大困難，是以其更生之聲請與前
    開規定不符，不能認為合法。從而，原審裁定駁回抗告人更
    生之聲請，核無違誤，抗告意旨猶執前詞，指摘原裁定不當
    ，求予廢棄另為裁定，為無理由，應予駁回。
五、據上論結，本件抗告為無理由，依消費者債務清理條例第15
    條，民事訴訟法第495 條之1 第1 項、第449 條第1 項、第
    95條、第78條，裁定如主文。
中    華    民    國    98    年    7     月    10    日
                  民事第三庭  審判長法    官  丁蓓蓓
                                    法    官  黃明發
                                    法    官  陳怡雯
上為正本係照原本作成。
本裁定不得抗告。
中    華    民    國    98    年    7     月    10    日
                                    書 記 官  鄭美華


司法院資訊處製作；財團法人民間司法改革基金會備份。
